【裁判字號】    95,上易,991
【裁判日期】    950719
【裁判案由】    建築法
【裁判全文】
臺灣高等法院刑事判決                 95年度上易字第991號
上  訴  人  臺灣臺北地方法院檢察署檢察官
被      告  甲○○
                      號1樓
上列上訴人因被告違反建築法案件，不服臺灣臺北地方法院95年
度易字第237號，中華民國95年4月25日第一審判決（起訴案號：
臺灣臺北地方法院檢察署94年度偵字第5133號），提起上訴，本
院判決如下：
    主  文
原判決撤銷。
甲○○依建築法規定強制拆除之建築物，違反規定重建，處罰金
新台幣伍萬元，如易服勞役，以新台幣壹仟元折算壹日。
    事  實
一、被告甲○○係臺北市○○○路○段111巷17弄6號1樓之公同共
    有人之一，曾未依建築法之相關規定申請主管建築機關許可
    並發給建築執照，在上址處，建造面積15平方公尺、高3公
    尺之金屬建築，經臺北市政府工務局建築管理處（下稱建管
    處）以新違建查報，並於民國93年11月17日強制拆除結案；
    詎被告明知依建築法之規定強制拆除之建築物，不得擅自重
    建等情，竟仍於94年1月13日前某日，在原址重行搭建面積
    27平方公尺、高3公尺之金屬增建建築使用，嗣於94年1月13
    日，復經建管處查報拆除。
二、案經台北市政府工務局函送臺灣台北地方法院檢察署檢察官
    偵查起訴。
    理  由
一、訊據被告甲○○矢口否認有何違反建築法規定之犯行，辯稱
    ：伊於93年5月份購買系爭建築物後，為了將建築物前方搭
    蓋之鐵皮屋拆除回復院子原貌，始於同年8月份委由立方室
    內設計工程有限公司張國華設計並進行裝修工程，伊並不知
    道系爭建築物於93年11月17日曾遭拆除違章部分，係於94年
    1月份發生違建被拆除之情事時，才去詢問張國華，並至建
    管處詢問林震光，才知道原來已有第一次違建被拆之事，絕
    無違反建築法之故意等語。
二、經查：
  (一)位於臺北市○○○路○段111巷17弄6號1樓之建築物，係被告
    與段樹鍇、段樹仁於93年4、5月間所購買並登記為三人共有
    ，而系爭建築物確曾於93年11月17日、94年1月13日，因於
    相同地點分別搭建面積15平方公尺、高3公尺，面積27平方
    公尺、高3公尺之金屬違章建築，而遭建管處分別強制拆除
    等情，除據被告供明綦詳外，並分經證人即承包修繕系爭建
    物工程人員王昆樺、張國華，證人即本件違章建築查報人員
    林震光證述無訛（見原審卷第27頁至第31頁），並有建管處
    違建查報明細表、臺北市政府工務局違建勒令停工拆除通知
    單、強制拆除現場照片、臺北市政府地政處建物所有權人查
    詢資料、建管處拆除新違章建築結案報告單等件附卷可資佐
    證（見偵卷第3頁至第12頁、第15頁至第18頁）。
  (二)依證人王昆樺於原審中供證：「我一直在承攬張國華工程，
    我不可能因為本件而與張國華而有不合。拆除那個，大約十
    幾二十萬…。」、「我打電話給張國華問他怎麼辦，他表示
    現在處理中，後來就沒有下文了。」 (見原審卷第35頁)，
    可見遭建管處拆除之系爭違建價值不少，損失不可謂不大，
    證人王昆樺並因此放棄轉包之本件修繕工程，而由張國華不
    得已承接繼續施工，此經證人張國華供明於卷 (見原審卷第
    37頁)，亦見本件承包之工程已生糾紛，被告身為業主焉有
    置身事外之理？且被告於原審中坦稱：「 (購買後，有無回
    去看？)偶爾回去看工程有無進行。」 (見原審卷第25頁)，
    證人張國華亦供證：「 (甲○○有無到現場？)有。甲○○
    平均一、兩個禮拜才到現場。」、「 (甲○○有無質疑過現
    場進度？)他會趕我快一點，因為他想要趕快搬進來。」 (
    見原審卷第40頁)，足見其關心工程進度而經常到場，焉不
    發現施工現場易人工作之原因，而得悉房屋遭拆除之事。
  (三)證人王昆樺再供稱：「 (現場看得出來是拆除的樣子？) 我
    一看就知道。」 (見原審卷第42頁)，徵之偵卷第11頁所附
    93年11月17日第一次拆除之照片，發現現場磚塊傾瀉於地，
    亦有被拆下窗戶的框架丟置一旁，顯示拆除現場一片凌亂，
    ，而違建拆除通知單更張貼於現場室外牆上，此據證人林震
    光供明於卷，被告既到過現場，焉不知遭拆除之舉，且93
    年11月17日強制拆除之費用，係由建管處違建科寄發，嗣於
    94年元月11日該筆新台幣1250元之費用已繳納完畢，有台北
    市建管處95年3月20日北市工建字第09563012900號函、93年
    11月29日北市工建字第09354609400號函、電腦查詢資料，
    收據等附卷可資佐證，而依建築法第96條之1規定，強制拆
    除違建之費用須向違建物所有人收取，縱使被告即本件違建
    物所有人並未居住於系爭地點，可是，罰鍰之不利益，由他
    人代繳之可能性甚低，即便張國華等為掩飾該址之違建遭拆
    除之事實，而代為繳納該筆費用，也不可能不向業主即被告
    收取費用。尤有甚者，依被告供述：「我當初不是找一個設
    計師，當初有一個設計師畫一個草圖給我，我有交給張國華
    一個草圖，請他按照草圖去設計。」 (見原審卷第43頁)，
    可見其對房屋之設計甚為關心，而違建之搭蓋加建，涉及房
    屋之設計，被告焉不須時時前往房屋現場了解搭建之情形，
    據此益可得見被告就建物被拆重建之情，知之甚詳。
  綜上，本件事證明確，被告上開所辯，無非事後卸責之詞，不
  足採信，其之犯行，堪以認定，應依法論科。
三、核被告所為係犯建築法第95條之罪。原審未為詳究，遽為被
    告無罪諭知，尚有未洽。檢察官上訴意旨指摘及此，為有理
    由，應由本院將原判決撤銷改判。爰審酌被告品行、犯罪動
    機、目的、手段、所生損害及其犯後否認之態度等一切情狀
    ，量處如主文所示之刑，並諭知易服勞役折算標準，以示懲
    儆。又按行為後法律有變更者，適用行為時之法律。但行為
    後之法律有利於行為人者，適用最有利於行為人之法律，刑
    法第2條第1項定有明文。被告於犯罪時，刑法第42條第2項
    前段規定：「易服勞役以1元以上3元以下折算一日。」，惟
    95 年7月1日修正公布施行之刑法第42條第3項前段規定：「
    易服勞役以新台幣一仟元、二仟元或三仟元折算一日。」，
    比較修正前後之易服勞役折算標準，以修正後之規定，較有
    利於受刑人，則應依刑法第2條第1項後段規定，適用修正後
    之刑法第42條第3項前段規定，定其折算標準。
據上論斷，應依刑事訴訟法第369條第1項前段、第364條、第299
條第1項前段、建築法第95條、刑法第11條前段、第2條第1項但
書、第42條第3項前段，裁定如主文。
本案經檢察官鍾鳳玲到庭執行職務。
中    華    民    國    95    年    7     月    19    日
                  刑事第十五庭審判長法  官  吳昭瑩
                                    法  官  王麗莉
                                    法  官  楊貴雄
以上正本證明與原本無異。
不得上訴。
                                    書記官  林淑貞
中    華    民    國    95    年    7     月    20    日
附錄：本案論罪科刑法條全文
建築法第95條
依本法規定強制拆除之建築物，違反規定重建者，處1年以下有
期徒刑、拘役或科或併科新台幣30萬元以下罰金。


司法院資訊處製作；財團法人民間司法改革基金會備份。
